最高法院刑事判決　　　　　　　　　　　　　　　九十三年度台上字第二四二０號
　　上　訴　人　甲○○
　　　　　　　　丙○○
　　　　　　　　乙○○
右上訴人等因常業重利案件，不服台灣高等法院中華民國九十年九月十一日第二審更
審判決（九十年度上更(一)字第一五八號，起訴案號：台灣士林地方法院檢察署八十六
年度偵字第七三０七號），提起上訴，本院判決如左：
    主  文
原判決關於甲○○、丙○○部分撤銷，發回台灣高等法院。
其他上訴駁回。
    理  由
一撤銷發回（甲○○、丙○○）部分：
本件原判決撤銷第一審關於上訴人甲○○、丙○○二人部分之判決，改判論處甲○○
、丙○○共同乘他人急迫貸以金錢，而取得與原本顯不相當之重利為常業罪刑，固非
無見。惟查：(一)、科刑之判決書，須將認定之犯罪事實，於事實欄內詳為記載，然後
於理由內說明其所憑之證據及認定之理由，使事實理由兩相一致，方為適法。如事實
欄之記載，與理由內之論述未盡一致，即屬證據理由矛盾之違法，自足構成撤銷之原
因。原判決於事實欄記載：甲○○、丙○○夥同其他不詳姓名成年男子一、二人，基
於開設地下錢莊，乘他人之急迫貸以金錢，而取得與原本顯不相當之重利，從中獲取
暴利，並恃此維生之犯意聯絡，自民國八十三年五月間起，即在台北市○○○路○段
二二三巷二十四號經營地下錢莊，並廣為散發名片，招徠客戶，於陳萬來等不特定人
依名片上載電話詢問時，甲○○等即利用彼等需錢孔急之機會，貸以新台幣（下同）
九千元至二萬元不等之金錢，約定一個月分期償還一萬元至二萬八千元不等之本息，
從中獲取年息高達百分之一百三十至百分之四百八十之暴利，並恃此維生，以之為常
業（詳細貸款情形詳如原判決附表一所載）。至八十六年四月，甲○○等又僱用知情
而與渠等有犯意聯絡之乙○○，擔任該地下錢莊之討債工作（即向借款人催收本息）
。由甲○○交付借款人所開立本票等物，持向借款人催討本息，約定乙○○可從中獲
取一成，乙○○亦以此為業。嗣於八十六年五月十七日上午三時許，乙○○在台北市
○○○路、保安街口為警查獲，並扣得如原判決附表二所示之物品，至同年六月二十
五日，警方持檢察官之搜索票，前往台北市○○○路○段二二三巷二十四號丙○○所
開設之茶行，查扣如原判決附表三所示之物。並於屬原判決事實一部之該附表一編號
四記載：「姓名：陳德興，借款時間：八十六年五月十六日，借款地點：同右（台北
市○○○路○段二二三巷二十四號），借款金額：一二、０００元，還款期間：一個
月內應還一四、０００元」等情。換言之，原判決事實欄認定甲○○、丙○○借款予
陳德興部分，亦為其常業重利犯罪事實之一部。但理由五卻又說明上開借款予陳德興
部分並不成立常業重利罪云云。是原判決事實欄之記載與理由內之論述顯不相符合，
已有判決理由矛盾之違法。(二)、丙○○主張其自八十六年五月一日起，始承租坐落台
北市○○○路○段二二三巷二十四號房屋經營茶行，不可能自八十三年五月間起，即
在該處經營地下錢莊云云，請求訊問證人即租賃契約上所載之出租人方杜秀雲，原審
亦認有予調查必要，而依卷附房屋租賃契約書所示，與方杜秀雲訂定契約之承租人亦
為丙○○（偵字第七三０七號卷第七十四頁反面），但原審於傳喚方杜秀雲到庭調查
時，竟未同時傳喚丙○○到庭，致其未能請求與該證人對質，原審於審判期日，復未
向丙○○提示方杜秀雲之供述證據，令其陳述意見命為辯論（僅向甲○○提示，見原
審卷第二０二頁），致丙○○對此部分不利於其之證據，未能行使防禦權，所踐行之
訴訟程序亦難謂無瑕疵可指。又方杜秀雲對於房屋究何時出租，雖語焉不詳，租與何
人，亦稱不知，原審對租賃契約上記載之租期，如認亦有可疑，但方杜秀雲既又稱：
契約是我女兒簽的等語（原審卷第一八一頁），為明真相，自亦有傳喚方杜秀雲之女
到庭，詳予調查之必要。乃原審對此與丙○○之利益有重大關係事項未予調查，率以
方杜秀雲對房屋何時出租語焉不詳，租予何人亦稱不知，佐以租約期間記載可議，即
認丙○○之上開辯解不足採信，亦嫌速斷。(三)、刑法第三十八條第一項第三款、第三
項規定得沒收因犯罪所得之物，以因犯罪之結果而產生或取得之物，且屬於犯人者為
限，始足當之，如非因犯罪之結果而產生或取得之物，即不得予以宣告沒收。原判決
既認定扣案之本票四紙，係分屬陳德興、陳瑞津、林文乾、邱永松所簽發，且未認定
甲○○、丙○○曾貸款予陳瑞津、林文乾、邱永松三人而取得重利，貸款予陳德興部
分，原判決理由欄又說明此部分王、蕭二人之犯罪不足證明。準此，本件扣案之本票
四紙，即均非甲○○、丙○○因犯本件常業重利罪而產生或取得。另依卷內資料，扣
案之切結書十三張，除陳萬來、張聰益、賴敏旺三人立具者外，其餘曾雍秀、林家深
、楊明德、陳國樑、翁森榮、周志霖、莊勳福、曾金台、林境得、江慶雄等十人部分
（偵字第七三０七號卷第八十五頁至第一三六頁），依原判決認定之事實觀之，均未
向甲○○、丙○○借款。如果屬實，該十人立具之切結書亦與本件犯罪無關，原判決
竟就該十張切結書連同扣案之本票四紙，一併諭知沒收，適用法則，亦有未當。甲○
○、丙○○上訴意旨指摘原判決關於其二人部分違法，非無理由，認應發回更審，期
臻翔適。
二上訴駁回（乙○○）部分：
按刑事訴訟法第三百七十七條規定，上訴於第三審法院，非以判決違背法令為理由，
不得為之。是提起第三審上訴，應以原判決違背法令為理由，係屬法定要件。如果上
訴理由狀並未依據卷內訴訟資料，具體指摘原判決不適用何種法則或如何適用不當，
即應認其上訴為違背法律上之程式，予以駁回。本件上訴人乙○○上訴狀僅空泛以「
發現原判決認事用法均有違背法令」，一語指摘原判決違法，並未依據卷內資料，具
體指摘原判決有何違背法令之處，依上開說明，自難認已具備適法之第三審上訴理由
。至其雖另稱「上訴理由容後補呈」，但迄至本院未判決前，仍未提出。其上訴違背
法律上之程式，應予駁回。
據上論結，應依刑事訴訟法第三百九十七條、第四百零一條、第三百九十五條前段，
判決如主文。
中　　　華　　　民　　　國　　九十三　　年　　　五　　　月　　 十三 　　日
                              最高法院刑事第十一庭
                                  審判長法官  張　淳　淙
                                        法官  謝　俊　雄
                                        法官  蘇　振　堂
                                        法官  張　春　福
                                        法官  呂　丹　玉
      右正本證明與原本無異
                                              書  記  官
中　　　華　　　民　　　國　　九十三　　年　　　五　　　月　　二十一　　日
                                                                        Ｋ
